臺灣臺北地方法院民事判決　　　　　　 93年度簡上字第305號
　　上　訴　人　丁○○
　　　　　　　　　　　　　　七.
　　訴訟代理人　丙○○
　　　　　　　　　　　　　　號.
　　　　　　　　戊○○
　　被　上訴人　乙○○
　　　　　　　　　　　　　　五.
上述當事人間給付票款事件，上訴人對於本院臺北簡易庭民國九
十三年三月十一日第一審判決（九十二年度北簡字第一九一三０
號）提起上訴，本院於民國九十三年十二月二十四辯論終結，茲
判決如下：
        主      文
上訴駁回。
第二審訴訟費用由上訴人負擔。
        事  實  及  理  由
壹、上訴人主張：（見支付命令聲請狀、二審卷第五０、五一、
    五六及九０頁）
一、上訴人持有被上訴人所簽發而由訴外人甲○○背書轉讓，發
    票日民國（下同）九十二年四月十八日，面額新台幣（以下
    同）二十五萬元，票號AN0000000 號、付款人台灣中小企業
    銀行永吉分行之支票一張（下稱：本件支票），於九十二年
    四月二十八日提示遭退票。
二、九十二年三月下旬，甲○○向上訴人借款二十五萬元，上訴
    人在台北市○○○○○路一帶豪情四海西餐廳，向第三人翁
    凰秋如數借得現金並交付王君，王君同時背書交付本件支票
    做為擔保；稍後，王君再將二十五萬元交予鄭國志，鄭男全
    數存入自己帳戶。翁凰秋取得支票後，存入其女王思雲帳戶
    提領，嗣因存款不足而退票；遂向上訴人索還二十五萬元，
    本件支票則交還上訴人。
三、按票據為無因證券，執票人對於取得票據及債務人應負票債
    之原因，不負舉證責任，反之票據債務人如主張執票人為惡
    意取得者，應就惡意或重大過失之事實，負舉證責任。最高
    法院五十七年台上字第三六三九號判決意旨可資參照。被上
    訴人辯稱上訴人惡意取得支票，應證明此情；何況本件支票
    退票原因為存款不足，被上訴人掛失止付後並未進行公示催
    告程序，顯見其為免除債務而虛構事實。
四、基於票據追索權訴請被上訴人支付二十五萬元及自提示日起
    即九十二年四月二十八日至清償日止，按年息百分之六計算
    之利息。經原審為上訴人敗訴判決，為此上訴並聲明：(1)原
    判決廢棄。(2)被上訴人應支付上訴人二十五萬元及自提示日
    即九十二年四月二十八日起至清償日止，按年息百分之六計
    算之利息。(3)第一、二審訴訟費用由被上訴人負擔。
貳、被上訴人辯稱：（見二審卷第三七至三九、九一頁)
一、九十年五月中旬，甲○○找被上訴人投資買賣外匯，言明合
    資一百萬元，被上訴人提供二十五萬元，甲○○出資七十五
    萬元，並以被上訴人帳戶交易；王君擔心事後被上訴人不付
    款，故要求被上訴人開具三張各二十五萬元本票。被上訴人
    在同年月下旬依約交付王君二十五萬元出資款，及面額均二
    十五萬元但未載發票日之支票二張（含本件支票、票號第
    N0000000號支票）做為擔保。後來因王君又以購買外匯為由
    向被上訴人索得二十萬元，合計被上訴人已支付甲○○四十
    五萬元現金。
二、甲○○後來避不見面，四十五萬元也沒有買外匯，上訴人遂
    於九十年五月十七日向警方報案，並於同年五月二十二日掛
    失止付支票。本件支票未載發票日，被上訴人亦未授權甲○
    ○填寫，自屬無效支票。另一方面，甲○○係因積欠上訴人
    賭債而變造發票日為九十二年四月十八日，持以背書交付上
    訴人以償債，上訴人係惡意或無對價取得支票，依票據法第
    十三條、第十四條第一、二項無權請求票款。因而聲明：上
    訴駁回。第一、二審訴訟費用由上訴人負擔。
、本院得心證理由：
一、雙方同意、不爭執事項：
    (1)九十年五月間，上訴人簽發面額二十五萬元，票號AN00
      00000 號、付款人台灣中小企業銀行永吉分行、未載發票
      日之支票一張（即本件支票），交予甲○○收執。
    (2)九十二年間，甲○○將本件支票發票日填寫九十二年四月
      十八日後，背書交付上訴人，輾轉由王思雲取得，經遵期
      提示但因存款不足而退票。（支票影本與退票理由單見原
      審卷第四０頁）
二、本件支票是否屬於無效票方面：
    按支票應記載發票年月日，票據法第一百二十五第一項第七
    款定有明文；欠缺此一記載者，依同法第十一條第一項前段
    ，該支票為無效。再者，執票人善意取得已具備本法規定應
    記載事項之票據者，得依票據文義行使權利；票據債務人不
    得以票據原係欠缺應記載事項為理由，對於執票人主張票據
    無效，同法第十一條第二項亦定有明文。被上訴人雖抗辯：
    本件支票未載發票日，未曾授權甲○○填寫，自屬無效支票
    云云。惟查：證人甲○○早於九十二年九月二十二日警訊筆
    錄即陳明被上訴人在九十年五月間，交付包含本件支票在內
    之二張面額各二十五萬元支票，當時均未記載發票日；後來
    因賭博輸錢，才填寫發票日持交上訴人（見原審卷第六一至
    六二頁背面）。復於同年十一月二十日於原審結證證稱，我
    在本件支票擅自填上發票日後交給上訴人，上訴人不知道我
    沒有徵得被上訴人同意就填寫發票日（見原審卷第六六、六
    七頁）。其證詞與警訊供述相符，並具結願負偽證刑責，堪
    信為真正。甲○○既證明上訴人不知其擅自填寫發票日，已
    如前述，則被上訴人不得以本件支票原無發票日之記載對抗
    上訴人。
三、被上訴人得否主張票據原因關係以對抗上訴人方面：
    票據法第十四條第二項復規定，無對價或以不相當之對價取
    得票據者，不得享有優於其前手之權利。而賭博為法令禁止
    之行為，其因該行為所生債之關係原無請求權之可言，除有
    特別情形外，縱使經雙方同意以清償此項債務之方法而變更
    為負擔其他新債務時，亦屬脫法行為不能因之而取得請求權
    （參見最高法院四十四年台上字第四二一號判例意旨參照）
    。被上訴人辯稱甲○○因賭博欠債而交付本件支票，上訴人
    係無對價而取得本件支票，其權利不得優於甲○○，甲○○
    既未履行投資契約，被上訴人得拒絕付款云云。雖為上訴人
    所否認，並以上訴人係向翁凰秋借得二十五萬元再轉借予甲
    ○○，王君背書交付本件支票做為擔保，與賭債無涉，上訴
    人仍應負發票人責任云云置辯。經查：
    (1)證人甲○○於前開警訊筆錄陳明被上訴人在九十年五月間
      ，交付包含本件支票在內之二張面額各二十五萬元支票與
      我；我因賭博輸錢，才將支票開給上訴人（見原審卷第六
      二頁）。復於原審證稱：「... 因我們要共同投資外匯..
      . 我用被告（即被上訴人）的戶頭，因我錢要匯進戶頭
      ，怕沒有擔保，所以要被告開二張票... 我男朋友帶我去
      原告（上訴人）那邊打牌輸了三十多萬，我當場就拿出被
      告開給我的票，填上發票日期交給原告還我欠的賭債」（
      見原審卷第六六頁）。其證述內容核與警訊陳述相符，且
      詳述取得支票迄背書交付各項細節，應可信為真正。足認
      ，證人甲○○係為清償賭債而交付本件支票予上訴人。
    (2)上訴人雖辯稱甲○○係因借款而背書交付本件支票云云；
      然上訴人初始主張其向王思雲借款二十五萬元再轉交甲○
      ○，甲○○將本件支票背書交付，當時鄭國志在場云云（
      見二審卷第三０頁），嗣又稱：向翁凰秋借得二十五萬元
      ，再轉借予甲○○（見同卷第五六頁）。上訴人訴訟代理
      人於言詞辯論期日又再改口稱：當天翁凰秋將二十五萬元
      交付上訴人後，支票就就交給翁凰秋；鄭國志在翁凰秋離
      開後才到達現場，後來甲○○將二十五萬元交給鄭國志存
      入鄭男帳戶云云（見同卷第九０頁）。關於甲○○借得二
      十五萬元現金時，鄭國志是否在場？借款來源係王思雲或
      翁凰秋？上訴人前後陳述屢有出入，又不能說明緣由，顯
      有可議。再者，上訴人訴訟代理人於言詞辯論時主張上述
      借款是甲○○交給鄭國志償還賭債（見二審卷第九０頁）
      ；更與借款說詞明顯矛盾。
    (3)何況，上訴人所舉證人翁凰秋雖證稱九十二年三、四月時
      有借二十五萬元現金給上訴人，她是拿二十五萬元支票跟
      我換。當時上訴人有跟一個女的一起來，上訴人交給我的
      支票受款人那邊有寫甲○○，我將支票存到我女兒王思雲
      汐止台新銀行的帳戶。退票後，上訴人另外給我二十五萬
      元現金，我就將票還給她（見二審卷第七三至七四頁）。
      惟翁凰秋與上訴人僅係朋友，竟能清楚記得借款二十五萬
      元經過，卻不清楚女兒公證結婚日期，也不記得收禮金後
      多久才借款予上訴人（見同日筆錄頁），顯與常理不符，
      殊難採信。
    因此，被上訴人辯稱甲○○係因賭博欠債而擅自填寫發票日
    期九十二年四月十八日，將本件支票背書交付上訴人一節，
    確係實情。由於「賭債非債」，是以上訴人未支付對價而取
    得本件支票，即不得享有優於前手甲○○之權利。被上訴人
    以甲○○未履行合作契約為由拒付票款，自得援以對抗上訴
    人。至於上訴人主張甲○○因借款交付本件支票云云，並不
    可信。
四、從而，上訴人依據票款追索權訴請被上訴人給付二十五萬元
    及自提示日即九十二年四月二十八日起至清償日止，按年息
    百分之六計算之利息，為無理由，應予駁回；原審所為上訴
    人敗訴判決，合於法律規定，上訴意旨認為原判決不當，聲
    明廢棄改判，為無理由，應予駁回。又本件關於甲○○為清
    償賭債而交付票據一節事證已臻明確，上訴人聲請訊問證人
    鄭國志以證甲○○交付支票予上訴人之經過，核無必要，併
    此敘明。
五、據上論結，本件上訴為無理由。依民事訴訟法第四百三十六
    條之一第三項、第四百四十九條第一項、第七十八條，判決
    如主文。
中　　華　　民　　國　九十四　年　　一　  月    七    日
                        臺灣臺北地方法院民事第二庭
                            審判長法官  詹文馨
                                  法官  吳淑惠
                                  法官  吳燁山
上為正本係照原本作成。
不得上訴第三審（參見民事訴訟法第四百三十六條之二、第四百
六十六條）
中　　華　　民　　國　九十四　年　　一　  月    七    日
                                書記官  柯月英
